【裁判字號】    99,聲,430
【裁判日期】    990920
【裁判案由】    聲明異議
【裁判全文】
臺灣花蓮地方法院刑事裁定               99年度聲字第430號
聲  請  人  甲○○
代  理  人  林政雄律師
上列聲明異議人即受刑人因違反政府採購法案件，對於臺灣花蓮
地方法院檢察署檢察官之執行命令（99年執字第1851號）聲明異
議，本院裁定如下：
    主  文
異議駁回。
    理  由
一、按受刑人或其法定代理人或配偶以檢察官執行之指揮為不當
    者，得向諭知該裁判之法院聲明異議，刑事訴訟法第484 條
    定有明文。次按，犯最重本刑為 5年以下有期徒刑以下之刑
    之罪，而受 6個月以下有期徒刑或拘役之宣告者，得以銀元
    300元即新臺幣900元折算 1日，易科罰金。但確因不執行所
    宣告之刑，難收矯正之效，或難以維持法秩序者，不在此限
    ，本件聲明異議人即受刑人甲○○（下稱受刑人）行為時之
    刑法第41條第 1項定有明文。準此，有期徒刑或拘役得易科
    罰金之案件，法院所諭知者，僅係易科罰金之折算標準而已
    ，至於是否准予易科罰金，乃賦予執行檢察官有依個案依前
    開法律規定裁量之權能，亦即執行檢察官得考量受刑人如不
    接受有期徒刑或拘役之執行，是否難收矯正之效，或難以維
    持法秩序，以作為其裁量是否准予易科罰金之憑據，非謂受
    刑人一有身體、教育、職業、家庭等諸項事由或暫時無法執
    行，執行檢察官即必然應准予易科罰金。另刑法第41條第 1
    項所謂之「難收矯正之效」、「難以維持法秩序」等，均屬
    不確定法律概念，此乃係立法者賦予執行者能依具體個案，
    考量犯罪特性與情節及受刑人個人之特殊事由，據以審酌應
    否准予易科罰金。是以法律賦予執行檢察官此項裁量權，僅
    在發生裁量瑕疵之情況時，法院始有介入審查之必要，合先
    敘明。
二、聲明異議意旨略以：受刑人因違反政府採購法案件，經本院
    以99年度簡字第4號刑事簡易判決判處有期徒刑4月，如易科
    罰金，以銀元300元即新台幣900元折算 1日確定（下稱本案
    ），受刑人原應於民國99年9月9日上午10時至台灣花蓮地方
    法院檢察署報到執行，受刑人並備妥易科罰金之金額，提前
    於99年9月7日前往台灣花蓮地方法院檢察署聲請易科罰金，
    竟遭檢察官駁回，以不准易科罰金，並加以逮捕送監執行。
    然：1.受刑人本案犯罪時間係於92年6月間，係在前案 93年
    11月偵查起訴之前，檢察官以受刑人多年前之犯行，認受刑
    人「將難收矯正之效」，並據此推論受刑人「依然故我，並
    未真心悔悟」，顯與原確定簡易判決斟酌受刑人犯罪情狀，
    而處以有期徒刑 4月，並准予易科罰金之意旨相左。2.受刑
    人所涉政府採購法案件，係經受刑人自白承認犯罪，完全配
    合檢察官及法院之調查，而得使案件迅速終結，受刑人雖一
    時觸犯法律，但已真誠悔改，知所警惕，且未浪費司法資源
    ，況受刑人所涉案件均為 7年、11年前之案件，受刑人現生
    活正常，遵守法律，素行良好，且已無從事任何政府採購業
    務，現職司看護，為照護病人之工作，其情節當無再犯之虞
    ，亦無發監執行之必要。3.受刑人在醫院看護照料病患謝錦
    樹，倘受刑人送監執行，將立即發生病患乏人照料之危險及
    不便，爰依法聲明異議，請求准予異議人易科罰金云云。
三、經查：
  (一)受刑人因違反政府採購法案件，經本院以99年度簡字第4 號
    刑事簡易判決判處有期徒刑4月，如易科罰金，以銀元300元
    即新臺幣900元折算1日確定，有上開判決書及臺灣高等法院
    被告前案紀錄表在卷可稽。而受刑人向臺灣花蓮地方院檢察
    署聲請易科罰金，經該署檢察官審酌受刑人前於88年 6月至
    91年 7月間因以借牌圍標之方式違反政府採購法案件（下稱
    前案），經法院判處有期徒刑6月，緩刑3年確定，詎於前案
    偵查中之92年 6月間，再度以同上借牌方式涉犯本案政府採
    購法案件，顯見受刑人並未真心悔悟，本案如准予易科罰金
    ，將難收矯正之效，亦難與維持法秩序，而依刑法第41條第
    1 項但書規定，不准易科罰金等情，有臺灣花蓮地方院檢察
    署檢察官99年度執字第1851號命令在卷可按，故執行檢察官
    依受刑人前科及其犯罪情狀，如不入監執行難以收矯治之效
    ，乃本其法律所賦與指揮刑罰執行職權之行使，對具體個案
    所為之判斷，據而不准受刑人易科罰金，尚難謂有何逾越法
    律授權、專斷等濫用權力之情事。
  (二)又按比例原則固為刑事訴訟法強制處分之指導原則，是所採
    取之方法應有助於目的之達成，本件受刑人於前案以「長青
    事務儀器企業社」、「松大教育用品行」、「精彩科技器材
    行」之名義違反政府採購法之投標案，高達37件，而於前案
    偵查中復以「巨匠科技器材商行」名義以同一借牌方法犯本
    案政府採購法案件，依其犯罪情狀，則准予易科罰金是否能
    收矯正之效，已屬可議。且原確定簡易判決判處有期徒刑 4
    月之量刑情節，與所執行所採取之方法能否收矯正之效，本
    係屬二事，應就具體個案判斷，即便案件係屬輕微，惟仍不
    能以易科罰金達矯正之效，則易科罰金即非屬適當方法。是
    以檢察官就具體個案審酌應否准予易科罰金，係以過往之經
    驗累積而成具體之判斷標準，以落實人民在法律上地位之實
    質平等，若謂所量處之刑度只要符合刑法第41條第 1項前段
    准予易科罰金之要件，皆須准許易科罰金，自與憲法上第 7
    條之平等原則之內涵有違。
  (三)至於，檢察官原通知於99年9月9日到案執行，雖因異議人於
    99年9月7日提前向檢察官聲請易科罰金經駁回而遭逮捕送監
    執行，其時間提前固有瑕疵，惟受刑人已提前到案，經檢察
    官訊問後，受刑人表示家中不需社會局協助安置，其他亦無
    意見，有訊問筆錄在卷可稽，且提前執行，受刑人之刑期即
    提前執行期滿，則檢察官予以發監執行，對受刑人執行權益
    尚難認有何影響；另受刑人職司看護工作，其看護之病患於
    受刑人入監執行自當另予僱請他人看護等情，均非應否准予
    易科罰金之審酌標準，自難執此指其指揮執行為不當。
  (四)綜上所述，本件執行檢察官既已綜合考量各種因素並具體說
    明不准予易科罰金之理由，且未見有逾越法律授權、專斷等
    濫用權力之情事，堪認檢察官駁回受刑人易科罰金之聲請，
    並無違法或不當，本件聲明異議為無理由，應予駁回。
四、據上論斷，應依刑事訴訟法第486 條，裁定如主文。
中    華    民    國    99    年    9     月    20    日
                  刑事第二庭    法  官  蔡寶樺
上列正本證明與原本無異。
如對本裁定不服，應於送達後 5日內，向本院提出抗告狀（應抄
附繕本）。
中    華    民    國    99    年    9     月    20    日
                                書記官

司法院資訊處製作；財團法人民間司法改革基金會備份。
